臺灣高等法院民事判決　　　　　　　　95年度上易字第1088號
上　訴　人　乙○○
訴訟代理人　丙○○
被 上訴 人　中國信託商業銀行股份有限公司
法定代理人　戊○○
訴訟代理人　丁○○
訴訟代理人　甲○○
上列當事人間請求清償借款等事件，上訴人對於民國95年11月24
日臺灣台北地方法院94年度訴字第5527號第一審判決提起上訴，
本院於民國96年4月25日辯論終結，判決如下：
    主  文
上訴駁回。
第二審訴訟費用由上訴人負擔。
    事實及理由
一、被上訴人主張：上訴人於民國 (下同)94年4月15日向被上訴
    人借用新台幣（下同）650,000元，約定自94年4月15日起至
    101年4月15日止分期償還，利息按年息9.99﹪固定利率計算
    ，分84期依年金法按期平均攤還本息，若未按期清償者，其
    逾期清償在6個月以內者，按上開利率10﹪，超過六個月者
    ，超過部分按上開利率20﹪計付違約金。詎上訴人僅繳納利
    息至94年5月14日後即未再依約清償，依個人信貸借據暨約
    定書第5條第1項第1款約定，債務視為全部到期，上訴人即
    喪失期限利益，屢向上訴人催討，均置之不理。爰依消費借
    貸契約之法律關係，起訴請求上訴人返還借款本息及違約金
    等語。並於本院答辯聲明：上訴駁回。
二、上訴人則答辯稱：
(一)上訴人未曾見過被上訴人所提個人信貸借據暨約定書、個人
    信貸申請書暨約定書，也未曾與被上訴人行員接觸或進行對
    保，因上訴人時任國軍陸軍蘭陽地區指揮部本部連中尉輔導
    長，在被上訴人所謂之對保日期、借款日期即94年3月29 日
    、94年4月15日均全日在部隊留守，並未離營，要無可能出
    營與被上訴人簽立借據、申請貸款，申請人簽章欄內上訴人
    之簽名，似係上訴人之簽名，但並非真正，顯係遭人冒用名
    義。況且，個人信貸申請書暨約定書記載申請借款金額為70
    0,000元，與個人信貸借據暨約定書上所載借款金額不符；
    另該兩份文書中填載之申請人公司資料、公司電話與上訴人
    無關聯，亦非上訴人授權他人填載者，甚者，此兩份文書中
    並無上訴人之筆跡，上訴人未曾授權他人以上訴人名義向被
    上訴人借款。顯見，上訴人從未對被上訴人為借款之意思表
    示，亦未與被上訴人達成消費借貸之合意，更未曾於94年5
    月16日轉帳還款10,788元予被上訴人。
(二)上訴人於合作金庫北寧分行開立之0000000000000號帳戶自
    91年1月份以後即未再使用，且該帳戶之存摺及印章曾於93
    年5月底、6月初左右遺失，故自91年1月起至94年5月12日以
    前該帳戶之存款、提款行為均非上訴人所為。上訴人未曾收
    受被上訴人所指650,000元借款，雖被上訴人確有將金錢存
    至上訴人存款帳戶中，但卻由不知名之第三人於94年4月19
    日至高雄合作金庫灣內分行分兩次提領現金各29,250元及
    588,000元，當時上訴人均留守營區並未離營，故無自行領
    款之可能，是以，被上訴人並未交付上訴人650,000元借款
    金錢。
(三)被上訴人先後所述借款對保時間一為94年3月29日，一為94
    年3月13日，究竟何者與事實相符，應由被上訴人舉證。原
    審疏未詳查，遽為上訴人敗訴之判決，為此提起上訴，並於
    本院上訴聲明：(一)原判決廢棄(二)被上訴人在第一審之訴駁回
    。
三、兩造不爭執之事實（見本院96年1月16日準備程序筆錄，卷
    第53頁背面）：
(一)被上訴人有將以乙○○為名義借款之金錢，在扣除帳戶管理
    費、信用保險費、匯費等相關費用後，將餘額617,670元於9
    4年4月15日匯款至上訴人開立之合作金庫北寧分行帳號0000
    000000000號帳戶中。
(二)上訴人任職於國軍宜蘭陸軍蘭陽指揮部本部連，為中尉輔導
    長，於94年3月29日、94年4月15日、94年4月19日均全日在
    部隊留守，並未離營。
(三)上訴人並未曾遺失過身分證、軍人身分證、駕駛執照等證件
    ，被上訴人接受本件借款申請時所取得之上訴人身分證、軍
    人身分證、駕駛執照影本與原本相符。
(四)上訴人在合作金庫北寧分行開立之帳號0000000000000號帳
    戶，自94年5月12日以後之金融卡交易確實為上訴人本人所
    為。
(五)被上訴人存入合作金庫北寧分行上訴人存款帳戶中之617,67
    0元，嗣於94年4月19日在合作金庫灣內分行遭人以現金方式
    分2次提領各29,250元、588,000元。
四、本件經兩造於本院96年1月16日得兩造同意協議簡化整理之
    爭點為（見同上筆錄本院卷第53頁背面）：
(一)上訴人是否有與被上訴人達成借款650,000元之消費借貸意
    思表示合致？兩造間是否有成立消費借貸契約？
(二)被上訴人有無將借款金錢交付上訴人？上訴人應否對被上訴
    人負返還借款之義務？
五、關於上訴人是否有與被上訴人達成借款650,000元之消費借
    貸意思表示合致？兩造間是否有成立消費借貸契約？
(一)按民法第474條第1項規定：「稱消費借貸者，謂當事人一方
    移轉金錢或其他代替物之所有權於他方，而約定他方以種類
    、品質、數量相同之物返還之契約。」，修正後民法將第47
    5條規定刪除，而將消費借貸之要物要件建入於成立要件中
    ，倘欠缺該要物要件時，消費借貸契約則不成立，因之，單
    有消費借貸之合意尚不發生消費借貸契約之效力，使得現行
    消費借貸契約具備要物契約之性質；換言之，除有當事人合
    意以外，尚須將消費借貸之標的物交付，契約始成立生效。
(二)經查被上訴人主張：被上訴人行員洪睬軒係於94年3月13日
    在高雄市三民區○○○路147號6樓之2址之廣聯公司進行對
    保，上訴人除提供身分證、軍人身分證、汽車駕駛執照及郵
    政存簿儲金簿等影本交付被上訴人外，並當場在個人信貸申
    請書暨約定書、個人信貸借據暨約定書上簽名後即離去，其
    他資料係由他人所代填，而前開文書上所填載電話號碼僅係
    作為聯絡之用，與上訴人實際住居所、服務地區並無關係，
    不能據此認定係他人偽造簽名申請貸款；本件貸款申請經被
    上訴人完成內部審核後，即於同年4月15日扣除帳戶管理費
    、信用保險費、匯費等相關費用後之餘額617,670元撥入被
    告所開立之合作金庫北寧分行帳號0000000000000號帳戶中
    等語。惟均為上訴人所否認。經原審提示被上訴人所提個人
    信貸借據暨約定書（下簡稱借據）、個人信貸申請書暨約定
    書（下簡稱申請書）上申請人簽章處之「乙○○」簽名文字
    ，則陳稱：「印象中我並沒有看過這張約定書，印象中也沒
    有向被上訴人借錢過，我也沒有去過高雄對保，也沒有跟被
    上訴人的行員有做過接觸，也沒有去過被上訴人銀行，剛剛
    所提示的契約原本申請人簽章欄正反兩面的那二個『乙○○
    』簽名看起來很像我的簽名，但我沒有看過這張約定書所以
    不是我的簽名，我從來也沒有委託任何人以我的名義去向被
    上訴人借款。」等語（見原審卷第68頁、第70頁證物袋內文
    書、第90至91頁），而表示借據、申請書上「乙○○」簽名
    字樣與其本人簽名相似。原審並命上訴人當庭書寫簽名及將
    上訴人之信用卡申請書、郵局開戶申請書與系爭信貸申請書
    上訴人之簽名，送刑事警察局鑑定上訴人之筆跡，惟因筆跡
    書寫方式不同，且特徵不明顯致無法鑑定 (見原審卷第158
    、160頁)。惟經原審質之證人即被上訴人承辦本件對保人員
    洪睬軒結證稱：「上訴人是我以前在台東企銀工作的同事黃
    子倩介紹給我的，我跟上訴人本人當時是在廣聯公司對保的
    ，…我當時與上訴人是在94年3月13日在廣聯公司對保的，
    我之所以會記得那麼清楚是因為當時是與台東企銀同一天對
    保的，我和台東企銀的人員是錯開的，台東企銀對保人員走
    了之後，我才去跟上訴人本人對保的，會選擇在廣聯公司對
    保是上訴人要求的，因為他當時人在那裡，至於上訴人與廣
    聯公司的關係我並不清楚，對保當時上訴人說他很趕，所以
    我們只有讓他簽名而已，就是簽名在申請書正面及背面申請
    人及借款人簽名處，其他的欄位則是我們幫他填寫的，對保
    前後大約只有幾分鐘或不超過一分鐘，因為他只有簽名而已
    ，當天是在下午對保的，上訴人穿什麼衣服我不記得了，當
    天上訴人是坐著的，所以我也不知道他有多高。」等語（見
    原審卷第106頁），足見，上訴人確有與證人洪睬軒進行對
    保，而在借據、申請書上申請人簽章處親自簽名，前後對保
    時間僅有一分鐘餘。再依證人洪睬軒所證述：「對保時我們
    會請客戶先出示雙證件，例如駕照、身分證，再填寫銀行小
    額信貸的申請書（背面借據對保），我們會先跟客戶說明簽
    了這個借據就視同對保了，對保程序正常來講要在申請書上
    面簽名、蓋章，但如果客戶忘記沒有帶印章，我們就會要求
    客戶簽名即可」乙節（見原審卷第106頁），可知，所謂對
    保程序僅係在確認借款人本人確有借款之意，而在被上訴人
    銀行承辦人員與借款人當面確認後，由借款人在借據上親自
    簽名或蓋章即可，此情亦為上訴人所不爭執。據此，對保過
    程僅著重在借據之簽署，所需時間短暫，故證人洪睬軒證稱
    其與上訴人對保時間僅歷時一分鐘餘，並無不合常理之處。
    上訴人空以不合常理一詞即否認證人洪睬軒證詞內容，尚非
    有據。
(三)況查證人洪睬軒所述其與上訴人對保地點係在高雄市三民區
    ○○○路147號6樓之2址之廣聯公司，業據其提出名片、照
    片附卷相佐（見原審卷第114頁）。上訴人固然陳稱該址實
    為一空戶云云，然審視上訴人提出之照片後，顯示證人洪睬
    軒所指對保地址確實存在，僅係現在並無廣聯公司在該址經
    營而已（見原審卷第147頁信封袋內附之照片2禎）。故證人
    洪睬軒所指之對保地點確實存在。雖證人洪睬軒所述之對保
    日期為「94年3月13日」，與借據上所載對保日期「94年3月
    29日」有異（見原審卷第5頁借據下方），但就此證人洪睬
    軒已明白證稱：「當初是在13日對保的，我印象中是在假日
    。被上訴人的進件日須與對保日同一天，這個借款是在94年
    3月29日進件的，所以我才會填寫94年3月29日為對保日期，
    被上訴人的規定要求進件日、撥款日、對保日必須為同一日
    期，進件日是指從被上訴人高雄分行寄到台北總行的出件日
    。」等語綦詳（見原審卷第107頁），此節亦為上訴人所不
    否認。因此，被上訴人所提借據上記載之對保日期94年3月
    29日，實係被上訴人高雄分行將本件借款申請文件寄送至被
    上訴人台北總行之日期。復查被上訴人與上訴人對保之94年
    3月13日當天，上訴人確有請假自服役之國軍陸軍蘭陽地區
    指揮部本部連外出，此有陸軍蘭陽地區指揮部95年3月3日函
    所附休（請）假記錄卡在卷可稽（見原審卷第137、142頁）
    ，足認證人洪睬軒所證述者非虛。上訴人確有在94年3月13
    日與證人洪睬軒對保，而在借據、申請書上之申請人簽章處
    簽名，應可認定。
(四)上訴人再辯以：申請書上記載申請借款金額為700,000元，
    與借據上所載借款金額不符等語。卷查，被上訴人所提申請
    書下方約定條款第５點已載明：貸款金額係由被上訴人決定
    ，此為簽署人所同意者等詞（見原審卷第61頁）。是故，本
    條約定自構成契約之內容，而得拘束契約當事人，關於借款
    金錢數額由被上訴人審核後決定即可。上訴人以此而否認有
    借貸之合意，尚非可取。如上所述，申請書、借據係由上訴
    人所簽署，復參以上訴人在94年3月13日對保當日已年滿26
    歲（見原審卷第11頁戶籍謄本），且在國軍陸軍蘭陽地區指
    揮部本部連擔任中尉輔導長，以社會上一般客觀人之經驗、
    智識程度，當可知悉與被上訴人之銀行金融機構所簽署之申
    請書、借據，係為向被上訴人借款之用，其有與被上訴人成
    立消費借貸契約之意思表示，洵堪認定。
六、關於被上訴人有無將借款金錢交付上訴人？上訴人應否對被
    上訴人負返還借款之義務？
(一)經查被上訴人有將以乙○○為名義借款之金錢，在扣除帳戶
    管理費、信用保險費、匯費等相關費用後，將餘額617,670
    元於94年4月15日匯款至上訴人開立之合作金庫北寧分行帳
    號0000000000000號帳戶中之事實，為兩造所不爭執，另有
    合作金庫銀行北寧分行95年1月23日函及交易明細表附卷足
    證（見原審卷第53、56頁），且上訴人於本院言詞辯論期日
    亦坦承：「該撥入帳戶是上訴人的沒錯」、「 (審判長問：
    合庫北寧分行帳號0000000000000號帳戶是否你們開立的？)
    對的。」等語 (見本院卷第73頁背面)，自堪信為真。上訴
    人雖抗辯：其前開存款帳戶之存摺、印鑑曾在93年5、6月間
    遺失，自91年1月起至94年5月12日以前該帳戶之存款、提款
    行為均非上訴人所為，上訴人無法取得該帳戶的錢云云。然
    查，上訴人之父母曾為上訴人向立法委員陳情，在該陳情書
    中自陳：「乙○○…於94年3月間聽其同僚中尉排長羅家偉
    （陸專畢）多次建議提及他民間朋友麥克…可幫忙信貸金額
    ，轉存該投資之廣聯金融公司（位處高雄）以每百萬元月息
    可獲四萬元之利潤，羅員介紹乙○○與民間朋友麥克在高雄
    會面，並將其身分證、印章交於麥克本人，…並將南企、東
    企、合庫等三本帳簿及印章交給麥克隨即北上…」等語（見
    原審卷第72頁），上訴人業已自陳對於其父母確有為其提出
    此份陳情書（見原審卷第69頁）。準此，上訴人確實曾在94
    年3月間將其合作金庫前開存款帳戶存摺、印章交付他人，
    同意他人以其名義向銀行借款；上訴人辯以前詞卸責，要難
    信取。
(二)按貨與物之交付，不以現實交付為限，被上訴人既已將借款
    金錢如數匯入上訴人存款帳戶內以代交付，則上訴人對於被
    上訴人所撥入之款項已有實際上之管領力，被上訴人已將貸
    與金錢完成交付，堪以認定；至於被上訴人將借款金錢匯入
    上訴人帳戶後，該筆金錢係由他人領取乙節，核屬於上訴人
    與該名實際上提領款項之人間另一法律關係，並無礙於被上
    訴人已然將借款金錢交付之事實。上訴人以其並未收到借款
    金錢及該等借款事後遭人領取等情為抗辯，自非可採。揆諸
    前揭說明，已符合消費借貸契約之要物性，至為灼然。揆諸
    首揭說明，上訴人確有向被上訴人借款之意，且在申請書、
    借據上簽署而為與被上訴人成立消費借貸契約之意思表示，
    另亦已收受被上訴人所交付之借款金錢，兩造間存有消費借
    貸契約，足堪認定。
(三)上訴人雖再辯稱94年5月16日轉帳償還本息10,788元予被上
    訴人乙節，並非其所為云云。惟如前所述，兩造間消費借貸
    契約已成立生效，至於此項還款行為乃契約成立後履行契約
    之階段，概與消費借貸契約之成立生效要件無關。故上訴人
    此部分所辯，亦無足取。
七、綜上所述，上訴人確有向被上訴人借款650,000元，惟僅繳
    納利息至94年5月14日後即未再依約清償，依個人信貸借據
    暨約定書第五條第一項第一款約定，債務視為全部到期，上
    訴人即喪失期限利益，應依約還款。上訴人既未能舉證證明
    其已依約履行還款義務，從而，被上訴人本於消費借貸契約
    之法律關係，請求上訴人給付644,549元，及自94年5月15
    日起至清償日止，按年息9.99﹪計算之利息，並自94年6月
    16日起至清償日止，在6個月以內者，按上開利率10﹪，超
    過6個月者，超過部分按上開利率20﹪計付違約金，為有理
    由，應予准許。原審因而判命上訴人如數給付，於法並無不
    合。上訴意旨指摘原判決不當，求予廢棄改判，為無理由，
    應駁回其上訴。
八、本件事證已臻明確，兩造其餘主張及，核與本件判決之結果
    無涉，無庸逐一論述，併此敘明。
九、據上論結，本件上訴為無理由，依民事訴訟法第449條第1項
    、第78條，判決如主文。
中　　華　　民　　國　　96　　年　　5 　　月　　9 　　日
                    民事第十四庭
                        審判長法  官  許正順
                              法  官  張  蘭
                              法  官  魏麗娟
正本係照原本作成。
不得上訴。
中　　華　　民　　國　　96　　年　　5　　月　　 10　　日
                              書記官  于  誠
